臺灣高等法院民事判決　　　　　　　　 93年度上易字第856號
上訴人即附
帶被上訴人　甲○○
訴訟代理人　賴淑玲律師
被上訴人即
附帶上訴人　乙○○
訴訟代理人　李怡欣律師
　　　　　　王元勳律師
上列當事人間請求侵權行為損害賠償事件，上訴人對於中華民國
93年8 月13日臺灣臺北地方法院92年度重訴字第1682號第一審判
決提起上訴，本院於民國94年11月1日言詞辯論終結 ，判決如下
：
    主  文
原判決關於(一)命上訴人給付超過新台幣伍拾萬元本息部分，(二)命
上訴人應於老貓漫畫日報網站（www.iwant-comic.com）上 ，以
彈出式視窗刊載如附表三所示道歉啟事連續七日部分，及各該部
分假執行之宣告，暨除確定部分外訴訟費用之裁判均廢棄。
上開廢棄(一)部分，被上訴人在第一審之訴及其假執行之聲請均駁
回。
上開廢棄(二)部分，上訴人應於老貓漫畫日報網站（www.iwant-co
mic.com）上 ，以彈出式視窗刊載如附表五所示道歉啟事連續七
日。
其餘上訴駁回。
附帶上訴及其假執行之聲請均駁回。
第一審訴訟費用（除確定部分外）由上訴人負擔十八分之五，餘
由被上訴人負擔。第二審訴訟費用關於上訴部分，由上訴人負擔
八分之五，餘由被上訴人負擔；附帶上訴部分，則由附帶上訴人
負擔。
本判決第三項所命之給付，於被上訴人以新臺幣壹萬捌仟佰
拾肆元供擔保後得假執行。但上訴人如以新臺幣伍萬伍千元預供
擔保得免假執行。
    事實及理由
一、被上訴人（即附帶上訴人，以下稱乙○○）起訴主張：伊係
    漫畫從業人員，在漫畫界從業時間超過15年以上，上訴人（
    即附帶被上訴人，以下稱甲○○）則原係伊任職於東立出版
    社時，一同擔任企劃編輯之同事，詎料甲○○竟先後在著名
    網站「老貓漫畫日報」上，於甲○○專責撰述之總編輯專欄
    之文章中連續性及故意性捏造下列不實誹謗：(一)於民國（下
    同 ）90年5月10日在專欄中刊載如附表1編號2所示之內容誹
    謗伊：「公器私用的在宣傳自己打知名度，引起許多漫畫家
    的抱怨和反彈，所以，范總決定把他開除．．。」。(二)於91
    年1月30日在留言板中刊載如附表1編號3所示之內容 ，誹謗
    伊：「再說我不像某些漫畫主編藉著職位權力，像任何人拿
    回扣或污錢，尤其是私用震災的捐款而搞自己的漫畫事業。
    ．．．．」。(三)於92年1月19日以過客之名刊登如附表1編號
    4所示之內容 。(四)於92年1月20日以過客之名刊載如附表1編
    號5所示之內容，誹謗伊：「乙○○連日本漫畫家協會921賑
    災捐款，都敢在經手時，自己侵佔30幾萬日幣，．．．聽說
    乙○○將臺灣及日本漫畫樣書私下提供，賣給大陸二渠道來
    盜版翻印，所以大陸才能有不斷的臺灣與日本的漫畫新書在
    二渠道私下販賣．．」 。(五)於92年1月28以東立漫畫家之名
    刊載如附表1編號6之內容，誹謗伊：「要不是鼎川兄你後來
    到東力，接任龍少年月刊與新少年漫畫周刊，少年漫畫月刊
    ，將封面與內容提昇還拉了像任正華一些有實力漫畫家加入
    ，．．」，使伊之名譽受有損害，爰依侵權行為法則，求為
    命甲○○應給付伊新台幣 （以下同）800萬元及法定遲延利
    息，暨應於中國時報、聯合報、自由時報三家平面媒體第一
    版半版處刊載如附表2所示之道歉啟事（見原審卷100-102頁
    ）連續3天 ，並同於老貓漫畫日報網站（www.iwant-comic.
    com）上，以彈出式視窗刊載如附表2所示之道歉啟事連續1
    個月之判決（見原審92年度重附民字第86 號卷1頁）。原審
    判命甲○○應給付乙○○80萬元及其法定遲延利息，暨應於
    老貓漫畫日報網站上，以彈出式視窗刊載如附表3 所示之道
    歉啟事連續7日 ，其餘部分則為乙○○敗訴之判決，甲○○
    就其敗訴部分，聲明不服，提起上訴，乙○○對於後開(二)(三)
    (四)項敗訴部分另為附帶上訴，並於本院聲明：(一)原判決關於
    駁回伊後開部分之訴廢棄。 (二)甲○○應再給付伊100萬元及
    法定遲延利息。(三)甲○○應於中國時報、聯合報、自由時報
    3家平面媒體第1版半版處刊載如附表4（見本院卷一92-96頁
    ）所示道歉啟事連續3日 。(四)甲○○應於老貓漫畫日報網站
    （www.iwant-comic.com）上，刊載如附表4所示之道歉啟示
    連續7日 。(五)願供擔保請淮宣告假執行。(六)駁回甲○○之上
    訴（原審就有關附表1編號6之請求，及於老貓漫畫日報網站
    刊載關於附表1編號2-5事實之道歉啟事超過7日 ，暨慰撫金
    超過180萬元所為乙○○敗訴部分 ，未據乙○○上訴而告確
    定。另附表1編號1之事實，已為乙○○於原審撤回，不在本
    院審理範圍，併予敘明）。
二、甲○○則以：有關附表1編號2部分：伊在文章中所提「開除
    」二字，在一般社會經驗法則中即是指乙○○在雇主要求下
    被動離職之客觀事實，並不涉及對人格尊嚴之貶抑，且經訴
    外人范萬楠在本院刑事庭到庭證述屬實，伊並不具誹謗故意
    ，且伊稱乙○○公器私用在宣傳自己打知名度，引起許多漫
    畫家的抱怨和反彈，亦屬實情，且此部分之請求權亦已罹於
    2 年時效；有關附表1編號3部分：自其文義上觀之，並不足
    以特定為何人所為，實無侵害乙○○名譽可言，且所言「尤
    其是私用震災的捐款而搞自己的漫畫事業」等文字，確屬實
    情，且為可受公評的事件；另有關附表1編號4、5部分 ：文
    章署名均為『過客』，且和解當時尚有雙方友人在場，又該
    2 篇文章之發信ＩＰ位址均在北京，惟當時伊人在天津，並
    無證據證明該2篇文章係伊所為等語 ，資為抗辯。並於本院
    聲明：(一)原判決不利於伊之部分廢棄。(二)上開廢棄部分，乙
    ○○在第一審之訴及其假執行之聲請均駁回。(三)駁回乙○○
    之附帶上訴。(四)如受不利益判決，願供擔保請准宣告免為假
    執行。
三、按起訴，應以訴狀表明下列各款事項，提出於法院為之：一
    當事人及法定代理人，二訴訟標的及其原因事實，三應受判
    決事項之聲明，民事訴訟法第244條第1項定有明文，法院亦
    得由此判斷當事人起訴之範圍。查，細繹乙○○所提之刑事
    附帶民事訴訟起訴狀內訴之聲明，記載甲○○應刊載「如附
    件道歉啟事」，而該附表則包括如附表1編號3事實之部分內
    容，有該道歉啟事之附表可憑（見原法院92年度重附民字第
    86 號卷27頁），是如附表1編號3之事實 ，既經乙○○於刑
    事附帶民事訴訟起訴狀內請求法院判決，則此部分之事實應
    為乙○○起訴之範圍，雖未於起訴狀內原因事實欄內敘及，
    僅為法院行使闡明權並命補足之問題，自不能謂非起訴之範
    圍，是甲○○抗辯如附表1編號3部分，非乙○○所提刑事附
    帶民事訴訟之範圍，要不足採。
四、次按刑事訴訟諭知無罪、免訴或不受理之判決者，除經原告
    之聲請，應將附帶民事訴訟移送管轄法院之民事庭外，應以
    判決駁回原告之訴，刑事訴訟法第503條第1項定有明文。是
    以刑事法院依同法第504條第1項規定，將附帶民事訴訟以裁
    定移送於該法院民事庭者，以刑事部分宣告被告有罪之判決
    者為限。至刑事訴訟以起訴之部分事實，與有罪部分並無裁
    判上一罪，而退回檢察官另行偵辦，倘刑事法院未經原告聲
    請，即將退回另行偵辦部分之附帶民事訴訟以裁定移送於民
    事庭時，因非屬宣告被告有罪之判決，其訴為不合法，受移
    送之民事庭即應以不合法駁回之。復按被上訴人因上訴人犯
    竊盜罪，在刑事訴訟程序中提起附帶民事訴訟，請求賠償損
    害，經刑事庭移送民事庭辦理，在繫屬第2 審時，雖經刑事
    庭判決諭知上訴人無罪，原審仍依民事訴訟程序進行審理判
    決，於法並無不合（最高法院49年度台上字第1733號判決參
    照 ）。查乙○○以附帶民事訴訟主張甲○○有如附表1編號
    2-5之侵權行為事實 ，並經原法院刑事庭以92年度重附民字
    第86號裁定移送原審民事庭 ，其中如附表1編號2、3部分經
    原審刑事庭判決有罪，如附表1編號4、5部分 ，則以因與前
    開有罪部分無裁判上一罪之關係退回檢察官另行偵查等情，
    有原法院92年度易字第897號刑事判決可憑（見原審卷4-9頁
    ），故乙○○得以附帶民事訴訟程序起訴者，僅為如附表 1
    編號2、3之有罪部分，至如附表1編號4、5部分 ，非得以刑
    事附帶民事訴訟程序為之，原法院刑事庭就此部分未據乙○
    ○之聲請，逕行移送原審民事庭，揆諸前開旨，本院自應以
    不合法駁回之。又查，甲○○對前開原審刑事判決如附表 1
    編號2、3有罪部分，提起刑事上訴後，本院刑事庭將如附表
    1編號2部分改判無罪，如附表1編號3部分則以如附表1編號2
    部分既經判決無罪而不生裁判上一罪之關係，非其得審理而
    應由檢察官另行偵辦等情，亦有本院92年度上易字第3282號
    判決可憑（見原審卷233-239頁），雖如附表1編號2、3部分
    於刑事二審非判決有罪，惟其既經原法院刑事庭以判決有罪
    而依刑事訴訟法第504條第1項前段裁定移送原審民事庭審理
    ，揆諸前開意旨，本院仍得就此部分依民事訴訟程序進行審
    理判決，不受刑案事後判決無罪之影響，是甲○○抗辯如附
    表1編號2、3部分因刑案事後或以甲○○非故意判決無罪 ，
    或應由檢察官另行偵查，認為不符刑事附帶民事訴訟移送民
    事庭之規定，而非可由本院進行實體判決，尚不足採。
五、乙○○主張甲○○於著名網站「老貓漫畫日報」上，刊載如
    附表1編號2、3之事實 ，為甲○○所不爭，自堪信為真實，
    乙○○再主張前開事實乃甲○○故意捏造侵害其名譽，則為
    甲○○所否認，並以前詞置辯，是本件爭點在於如附表1 編
    號1中所謂「開除」是否使乙○○名譽受損 ？乙○○就此部
    分之請求是否罹於時效？如附表1編號3中所稱之主編是否可
    確定為乙○○？茲論述如下：
  (一)有關如附表1編號2事實中所謂「開除」是否使乙○○名譽受
    損部分：
    按民法上名譽權之侵害非即與刑法之誹謗罪相同，名譽有無
    受損害，應以社會上對個人評價是否貶損作為判斷之依據，
    苟其行為足以使他人在社會上之評價受到貶損，不論其為故
    意或過失，均可構成侵權行為。查證人即東立出版社總經理
    范萬楠於原法院刑事庭到庭證稱：「告訴人（即指乙○○）
    離開東立，是他自己離開的，不是我開除，他離開的內情，
    被告（指甲○○）不了解，告訴人當時是東立龍少年的主編
    ，想發揮他的專長，東立漫畫家也是告訴人帶的，有好幾位
    在龍少年畫漫畫，中國時報漫畫家專欄需要漫畫家配合，告
    訴人想要攬專欄，我提議二個理由，你去中國時報發表專欄
    就不能負責龍少年，告訴人選擇去中國時報畫專欄，他是自
    動選擇離開，不是我開除的。」等語（見原法院92年度易字
    第89 7號刑事卷45頁）。范萬楠復於本院刑事庭證稱：「乙
    ○○是東立龍少年的主編，因為中國時報有專欄需要漫畫家
    來配合，乙○○去承接這個業務，當時我建議這個業務應該
    由其他漫畫家來作，如果他要作這個業務，他應該要離開主
    編的位置，結果乙○○選擇離開主編位置選擇去接中國時報
    專欄。」、「（辯護人問：你剛才有提到告訴人去承接中國
    時報專欄有引起其他漫畫家的抗議，所以你才找告訴人來談
    ，給他剛才的建議？）對。」等語（見本院92年度上易字第
    3282號刑事卷74頁），依前開證人范萬楠所述，乙○○當時
    因承接中國時報之漫畫專欄，引發其他漫畫家的抗議，導致
    證人范萬楠主動向乙○○表明如果要承接該漫畫專欄，則需
    離開東立「龍少年」主編的位置，反之則可繼續留任東立「
    龍少年」之主編，甲○○為如附表1編號2之文章內，記載有
    關因乙○○承接漫畫專欄引起其他漫畫家之抱怨和反彈乙節
    ，固屬有據而非杜撰而來，但甲○○於該文末端撰寫「所以
    ，范總決定把他開除」等語，則與前開證人范萬楠所述乙○
    ○係在其表明中國時報之漫畫專欄及「龍少年」主編二者間
    僅能擇一之要求下，選擇離職之情況，實有不同，蓋「開除
    」一語依一般社會觀念，係指受雇者因自己重大疏失，而為
    雇主主動解雇，該「開除」二字不僅代表被動離開工作，且
    係因受雇者個人有不適任之因素所致，對遭開除之受雇者而
    言，其在社會上之一般評價實有貶損至明，乙○○固係在范
    萬楠工作擇一之要求下被動選擇離職，惟其對是否離職仍有
    選擇之餘地，且亦非乙○○有不適任之重大疏失，核與遭雇
    主開除而毫無選擇繼續工作之情況，非能等同視之，是甲○
    ○刊載如附表1編號2文章中「開除」二字，實與事實不符，
    且已使乙○○在社會上評價受有貶損，甲○○所為實已侵害
    乙○○之名譽權。至甲○○抗辯開除二字在社會上係指被動
    離職，伊僅為客觀事實之描述，不涉及人格尊嚴之貶抑，該
    文章所涉及妨害名譽者係開除之「事由」，而非開除之事云
    云，要不足採。
  (二)有關如附表1編號2事實之侵權行為是否罹於時效部分：
    按民法第197條第1項規定：「因侵權行為所生之損害賠償請
    求權，自請求權人知有損害及賠償義務人時起，二年間不行
    使而消滅」。所謂知有損害及賠償義務人之知，係指明知而
    言。如當事人間就知之時間有所爭執，應由賠償義務人就請
    求權人知悉在前之事實，負舉證責任（最高法院72年台上字
    第1428號判例意旨參照）。甲○○抗辯如附表1編號2之事實
    係發生於90年5月10日 ，迄乙○○提起刑事附帶民事訴訟之
    92年7月4日 （見原法院92年度重附民字第86號卷1頁之原法
    院收文戳所載），已逾2年請求權時效云云 。乙○○則主張
    其係於91年2月間知悉甲○○於網站上刊載如附表1編號2 之
    文章等情。查證人鄭國興到庭證稱 ：伊於91年2月間看到這
    篇文章當天就告訴乙○○並和他討論，伊不知乙○○之前是
    否知悉此事等語（見本院卷二66-67頁） ，是依證人鄭國興
    所言可確認乙○○知悉之時間為91年2月間 ，然乙○○於91
    年2 月之前是否知悉則非可由證人鄭國興之證詞證明，而兩
    造間就乙○○知悉之時間容有爭執，揆之前開意旨，自應由
    甲○○負舉證之責，惟甲○○迄未舉證，自應以乙○○所主
    張其係於91年2月間經由鄭國興之告知始知悉 ，為可採，迄
    乙○○於92年7月4日所提之刑事附帶民事訴訟，並未逾二年
    ，甲○○抗辯乙○○此部分之請求罹於時效，自不足採。
  (三)如附表1編號3中所稱之主編是否可確定為乙○○部分：
    乙○○主張如附表1編號3文章中所稱之主編，與同篇留言後
    段中所指之「內容中有些批評你好友黃姓主編所犯錯誤的事
    」，一望即知同指乙○○一人，並有證人張乃元之證詞。惟
    查，依乙○○所提包含如附表1編號3文章而由甲○○以乃元
    兄為對象之網路留言資料（見本院卷一43頁），顯示該留言
    有2段，前段所提係關於落水狗網站籌備時 ，該網站總經理
    曾談及張乃元好友黃姓主編所犯錯誤的事，至後段留言意旨
    為甲○○從事漫畫工作所承受之財務壓力，並批評某些漫畫
    主編拿回扣等以發展自己的漫畫事業等情，是該留言前、後
    段所指分屬二事，亦無其他連結，實難讓一般人一望即知所
    稱「黃姓主編」與「某些漫畫主編」同指一人。又證人張乃
    元到庭證稱：「 （賴律師問：請詢問證人張乃元是因91年1
    月30日刊載附表一編號3這則內容時 ，就知道文章內某些漫
    畫主編是講是乙○○？還是看到內容後，聽到別人一些話才
    知道是指乙○○？）我看到這則內容時，我認為是說乙○○
    ，事後在留言板的一些討論，有看到乙○○的留言，及其他
    一些人的說詞，所以我確定我當時想得沒錯。」、「（賴律
    師問：既然是事後看到乙○○的留言及其他人的一些說法才
    肯定是乙○○，何以說看到這則內容時就知道是指乙○○？
    ）針對提示的這則內容，我是無法確定某些漫畫主編是指乙
    ○○，因沒有指名道姓，可是我心裡會想到可能是指乙○○
    ，且此可能性滿大的。」「（法官問：你看到這則內容之前
    ，有否看過刊載關於回扣、震災、污錢的事情？）這則內容
    之前沒有看到。」、「（法官問：你現在說看到這則內容，
    心裡會想到可能會是指乙○○，是因這則內容之後，乙○○
    上留言板所發表內容及其他人發表意見才會這樣想？）因我
    知道他們2人互動情形不融洽，所以我才會這樣猜 ，後來當
    事人又跳出來，還有網路上一些談論，我才認為我猜得沒錯
    。」等語（見本院卷二69-70頁） ，證人張乃元於看到如附
    表1編號3中所指拿回扣等之漫畫主編，其並無法確定係指乙
    ○○，張乃元係以其本身對兩造關係不融洽之瞭解而猜測係
    指乙○○，再經事後之網路留言始確定之，亦即刊載如附表
    1編號3文章時，其中所指漫畫主編為乙○○，乃證人張乃元
    所為之臆測，要難認該文章中所稱漫畫主編可讓包括證人張
    乃元在內之第三人可確定係指乙○○，而使乙○○之名譽受
    損。至證人張乃元同日於本院雖亦證稱：「（王律師問：請
    詢問證人附表一編號3所載 『我不像某些漫畫主編藉著職務
    權利，像任何人拿回扣或污錢』，漫畫主編指的是何人？）
    我百分之百確定是指乙○○。」、「（王律師為什麼？）甲
    ○○如以本人名字發表，講黃姓主編，我是十分確定是乙○
    ○，因內容有講說將震災的款項侵占，所以我認為是針對乙
    ○○。」等語（見本院卷二68-69頁） ，惟該證詞僅稱可確
    定文中所載黃姓主編係指乙○○，與如附表1編號3文中並未
    載名姓氏之情況不同，且此部分之證詞亦為隨後所為之前述
    證詞所推翻。綜上所述，如附表1編號3之文章，觀其留言之
    前後段文意及證人張乃元之證詞，均無法使第三人認拿回扣
    之漫畫主編係指乙○○，乙○○主張其名譽因而受損，自不
    足採。
六、按不法侵害他人之身體、健康、名譽、自由、信用、隱私、
    貞操，或不法侵害其他人格法益而情節重大者，被害人雖非
    財產上之損害，亦得請求賠償相當之金額。其名譽被侵害者
    ，並得請求回復名譽之適當處分。民法第195條第1項定有明
    文。乙○○因甲○○所為如附表1編號2之事實，使其名譽受
    有損害，請求慰撫金及回復名譽，自屬有據。茲分述如下：
  (一)按名譽被侵害者，關於非財產上之損害，加害人雖亦負賠償
    責任，但以相當之金額為限，所謂相當，自應以實際加害情
    形與其名譽影響是否重大，及被害者之身分地位與加害人經
    濟狀況等關係定之。查乙○○係58年1月23日生 、未婚（見
    本院卷一101頁） ，台北縣復興高級商工職業學校畢業（下
    稱復興商工 ，見本院卷二101頁），於89年籌備中華亞太文
    化教育發展協會，於擔任該協會祕書長期間，籌辦第三屆亞
    洲漫畫高峰會活動，並成立漫畫天堂網站（此為甲○○於網
    站「老貓漫畫日報」所載「午安」休刊後的東立回憶錄中所
    刊登，見原法院92年度重附民字第86號刑事卷14頁），甲○
    ○係58年8月16日生、未婚（見本院卷二80頁） ，亦係復興
    商工畢業 （見本院卷二111頁），為全球華人網路市場品牌
    第一之「老貓漫畫日報」總編輯（此甲○○於老貓網路漫畫
    日報兩週年感言所述，見原審卷120頁） ，於本件侵權行為
    時每月收入約3萬元，名下有存款約100萬元（為甲○○自承
    在卷，見本院卷二80、133頁） ，審酌兩造均屬漫畫界知名
    人士，甲○○竟藉由網站之現代快速傳播媒體，散播傷害乙
    ○○人格權之文章，使乙○○在社會上之評價實受有重大之
    貶損，導致乙○○精神受極大痛苦，及甲○○所述如附表 1
    編號2 之文章中有關乙○○承接報紙漫畫專欄而引起其他漫
    畫家不滿乙事尚與事實相符，僅有關乙○○離職是否遭「開
    除」與事實相歧等實際加害情況，暨甲○○於事發時之資力
    ，本院認乙○○請求精神慰撫金應以50萬元為適當，乙○○
    逾此部分之請求，尚屬無據。
  (二)再按名譽被侵害者，得請求為回復名譽之適當處分，所謂適
    當之處分，係指該處分在客觀上足以回復被害人之名譽且屬
    必要者而言。加害人所為回復被害人名譽之行為，倘僅係其
    主觀上認為適當，仍難認已為回復名譽之適當處分。法院仍
    得依被害人之請求，命加害人為客觀上足以回復被害人名譽
    且屬必要之處分；又因法律並未具體規定各種不同之處分方
    法，故究竟如何處分始為適當，法院自應斟酌被侵害之情形
    ，予以決定（最高法院86年度台上字第3706號、56年度台上
    字第1464號判決意旨參照）。乙○○附帶上訴請求本院應將
    原審所命刊載如附表3內容之道歉啟事 ，更為判命甲○○應
    以附表4中有關如附表1編號2之「道歉啟事」內容 ，於中國
    時報、聯合報、自由時報3家平面媒體第1版半版處連續刊載
    3 日，並於老貓漫畫日報網站（www.iwant-comic. com）上
    連續刊載7日等情 ，然甲○○抗辯附表3及附表4所載之道歉
    啟事均未表明乙○○離開東立出版社之真實狀況（見本院卷
    二167頁） 。查甲○○以網路散佈之方式，不法侵害乙○○
    之名譽，如前所述，故知悉乙○○如附表1編號2之不實事實
    者，均為在網站上網者，而非前開三大報紙之讀者。次查，
    乙○○附帶上訴請求如附件4及原審判命如附件3之二篇道歉
    啟事內容，就有關乙○○離開東立出版社之緣由，即乙○○
    係因以個人名義承接中國時報漫畫專欄，引發東立旗下其他
    漫畫家之抗議，在東立出版社表明僅能在中國時報之漫畫專
    欄及東立「龍少年」主編二者間擇一之要求下，乙○○選擇
    離開東立出版社等情，均未經翔實記載，甲○○上訴抗辯如
    附表3 所示之道歉啟事內容未將乙○○離職緣由記載明確，
    未符合事實，尚非無據，自堪可採。本院經審酌乙○○離職
    之緣由已於如附表1編號2文章內敘及而有再加釐清之必要，
    暨參酌該文章僅係透過網路散布，及甲○○前開之抗辯，認
    命甲○○應將包括乙○○離職緣由之如附表5所示之 「道歉
    啟事」於老貓漫畫日報網站（www.iwant-co mic.com）上，
    以彈出式視窗連續刊載7日 ，即可達回復乙○○之名譽且屬
    必要，至乙○○附帶上訴之請求，或未使乙○○名譽受損，
    或不符提起刑事附帶民事訴訟之法定程式，或顯已逾回復名
    譽之適當方式且非屬必要，自應予駁回。
七、綜上所述，乙○○主張其因如附表1編號2之文章致名譽受有
    損害，為可採，至乙○○其餘請求，或因未使乙○○名譽受
    損，或不符提起刑事附帶民事訴訟之法定程式，而不足採，
    另甲○○就如附表1編號2之事實所為之未侵害名譽及已罹於
    時效之抗辯，均不可採。從而，乙○○本於侵權行為之法律
    關係，就如附表1編號2之事實，請求甲○○給付精神慰撫金
    50 萬元，及自起訴狀繕本送達翌日之92年7月11日（見刑事
    附帶民事卷33頁） 起算之法定遲延利息，及將如附表5所示
    「道歉啟事」於老貓漫畫日報網站（www.iwant-comic.com
    ）上，以彈出式視窗連續刊載7日部分 ，為有理由，應予准
    許。逾此所為請求，為無理由，應予駁回。又，上開刊載如
    附表5道歉啟事應予准許部分 ，兩造分別陳明願供擔保為准
    、免假執行之宣告，經核於法並無不合，爰分別酌定相當擔
    保金額准許之。至於乙○○敗訴部分，其假執行之聲請失所
    附麗，應併予駁回。原審就超過上開應准許部分，為甲○○
    敗訴之判決，並為假執行之宣告，自有未洽。甲○○上訴意
    旨就此部分指摘原判決不當，求予廢棄改判，為有理由，爰
    由本院予以廢棄改判如主文第2、3項所示。至於上開應准許
    部分，原審判命上訴人給付，並為假執行之宣告，核無違誤
    ，上訴意旨，就此部分，仍執陳詞，指摘原判決不當，求予
    廢棄，為無理由，應駁回其上訴。另乙○○就其敗訴部分，
    並為附帶上訴，亦為無理由，應併予駁回。
八、本件事證已臻明確，兩造其餘主張及攻擊防禦方法，經核對
    本件判決結果無影響，爰不逐一論述，附此敘明。
九、據上論結，本件上訴為一部有理由，一部無理由，被上訴人
    之附帶上訴為無理由，依民事訴訟法第450條 、第449條第1
    項、第79條、第78條判決如主文。
中　　華　　民　　國　　94　　年　　11　　月　15　　日
　　　　　　　　　民事民十六庭　審判長法　官  黃騰耀
　　　　　　　　　　　　　　　        法　官  許文章
　　　　　　　　　　　　　　　        法　官  李媛媛
正本係照原本作成。
如不服本判決，應於收受送達後20日內向本院提出上訴書狀，其
未表明上訴理由者，應於提出上訴後20日內向本院補提理由書狀
（均須按他造當事人之人數附繕本）上訴時應提出委任律師或具
有律師資格之人之委任狀；委任有律師資格者，另應附具律師資
格證書及釋明委任人與受任人有民事訴訟法第466條之1第1 項但
書或第2項（詳附註）所定關係之釋明文書影本。
中　　華　　民　　國　　94　　年　　11　　月　　16　　日
　　　　　　　　　　　　　　　　　　　書記官  秦仲芳
附註：
民事訴訟法第466條之1（第1項、第2項）：
對於第二審判決上訴，上訴人應委任律師為訴訟代理人。但上訴
人或其他法定代理人具有律師資格者，不在此限。
上訴人之配偶、三親等內之血親、二親等內之姻親，或上訴人為
法人、中央或地方機關時，其所屬專任人員具有律師資格並經法
院認為適當者，亦得為第三審訴訟代理人。
附表1：
┌───┬──────┬───────┬─────────────────┐
│編　號│  刊載日期  │標        題  │內                            容  │
├───┼──────┼───────┼─────────────────┤
│　1　 │  90.04.10  │老貓網路漫畫  │..開設號稱臺灣最大漫畫家陣容最多  │
│      │            │日報兩週年慶  │的漫畫入口網站－「漫畫天堂」。而  │
│      │            │感言（上）    │首先以「老貓網路漫畫日報」為競爭  │
│      │            │              │臺灣網路漫畫市場第一品牌的對手，  │
│      │            │              │因此「漫畫天堂」就舉辦許多的造勢  │
│      │            │              │行銷活動並四處自我吹捧而氣焰高漲  │
│      │            │              │。其中在有心人的蓄意古（蠱）惑之  │
│      │            │              │下，到處私下挖角漫畫家來加盟連結  │
│      │            │              │，並且放出不實謠言來中傷老貓和我  │
│      │            │              │的人格，來挑撥一小部份的「老貓網  │
│      │            │              │路漫畫日報」的漫畫家產生誤解而離  │
│      │            │              │開，不斷攻擊要整垮「老貓網路漫畫  │
│      │            │              │日報」搶網路漫畫市場第一。        │
├───┼──────┼───────┼─────────────────┤
│　2　 │　 90.05.10 │「午安」休刊  │..。但次時的志湧卻突然離職，原因  │
│      │            │後的東立回憶  │是：志湧在當兵前曾在鄭總編輯的門  │
│      │            │錄（上）      │下學習漫畫企劃編輯事務，雖然當兵  │
│      │            │              │後以自我推薦方式，直接進入東立擔  │
│      │            │              │任企劃主編，但遇到許多漫畫技術性  │
│      │            │              │事務不懂時，私下仍與鄭總編輯聯絡  │
│      │            │              │請教，因為怕東立有些廠商機密外洩  │
│      │            │              │讓大然知道，所以范總對此有所顧忌  │
│      │            │              │，以及將東立公關用漫畫書，跟報紙  │
│      │            │              │媒體合作宣傳贈書活動時，應該是多  │
│      │            │              │宣傳國內漫畫家才對，而不是公器私  │
│      │            │              │用的在宣傳自己打知名度，引起許多  │
│      │            │              │漫畫家的抱怨和反彈。所以，范總決  │
│      │            │              │定把他開除..。                    │
├───┼──────┼───────┼─────────────────┤
│　3　 │  91.01.30  │甲○○回覆{   │..是我除了老貓和漫畫界之外，還有其│
│      │  17：44：  │男}{上班族}   │他如：廣告出版創意行銷要作，來維持│
│      │  14        │              │生計開銷..。..這一點我所承擔的壓力│
│      │            │              │是比任何漫畫主編來的大！再說我不像│
│      │            │              │某些漫畫主編藉著職位權力，像任何人│
│      │            │              │拿回扣或污錢，尤其是私用震災的捐款│
│      │            │              │而搞自己的漫畫事業。..。          │
├───┼──────┼───────┼─────────────────┤
│　4　 │  92.01.19  │過客回覆{女   │..但要求300 萬賠償金簡直是藉機威脅│
│      │  21：44：  │}{上班族}     │恐嚇來詐財，因黃志勇說之前辦亞漫會│
│      │  13        │              │讓他賠了400 萬，到現在每月為了調錢│
│      │            │              │付給銀行而頭大，所以要求張總編輯賠│
│      │            │              │賞300 萬以解決他的困擾，..各位網友│
│      │            │              │們，黃志勇連日本漫畫家協會921 賑災│
│      │            │              │捐款，都敢在經手時，自己侵佔三十幾│
│      │            │              │萬日幣，漫畫工會跟他催還錢已快兩年│
│      │            │              │了，也沒有還錢的跡象，黃志勇卻用告│
│      │            │              │張總編手段來籌錢的方法，並警告張總│
│      │            │              │編不準寫漫畫專欄的文章，..。      │
├───┼──────┼───────┼─────────────────┤
│　5　 │  92.01.20  │過客回覆{女   │..至於黃志勇侵佔921 震災款的三十一│
│      │  10：51：  │}{上班族}     │萬日幣一事，漫畫工會在這次日本橫濱│
│      │  14        │              │亞漫會跟日本漫畫協會告知，千葉撒彌│
│      │            │              │..等，日本知名漫畫家對黃志勇的行為│
│      │            │              │感到生氣，希望黃志勇要出來還給921 │
│      │            │              │災民才行。我上次跟大陸的漫畫網友交│
│      │            │              │談才知，黃志勇99年辦臺灣亞漫會，邀│
│      │            │              │大陸北京漫畫家的稿子，到現在還有部│
│      │            │              │分稿子沒歸還，還有參展的大陸漫畫家│
│      │            │              │應該每人要收到一本亞漫會的年鑑，到│
│      │            │              │現在還是沒收到，催了快一年，也沒有│
│      │            │              │任何黃志勇的回應。而且也有大陸漫畫│
│      │            │              │網站的板主，也說前年有見過黃志勇態│
│      │            │              │度囂張，非常自傲，聽說黃志勇將臺灣│
│      │            │              │及日本漫畫樣書私下提供，賣給大陸二│
│      │            │              │渠道來盜版翻印，所以大陸才能有不斷│
│      │            │              │的臺灣與日本的漫畫新書在二渠道私下│
│      │            │              │販賣。..。                        │
├───┼──────┼───────┼─────────────────┤
│　6　 │  92.01.28  │東立漫畫家回  │..要不是鼎川兄你後來到東力，接任龍│
│      │  14：02：  │覆{男}{上班   │少年月刊與新少年漫畫周刊，少年漫畫│
│      │  02        │族}           │月刊，將封面與內容提昇還拉了像任正│
│      │            │              │華一些有實力漫畫家加入，快速的將品│
│      │            │              │質提昇後，在東立黃痞子跟你相比之下│
│      │            │              │，那實在差太多了，黃痞子自覺無法在│
│      │            │              │東力繼續立足，又跟上面處不好而一走│
│      │            │              │了之，..。                        │
│      │            │              │下                                │
└───┴──────┴───────┴─────────────────┘
附表3：
道歉啟事：
道歉人甲○○　身分證字號：
本人甲○○因在銀河網路集團旗下老貓網路漫畫日報擔任總編輯
，在本人漫畫專欄，中留言張貼對亞太漫畫協會理事長乙○○先
生做不實的誹謗及詆毀，本人承認下列文章對乙○○先生有名譽
上之嚴重傷害，本人同意做事實澄清說明：本人在甲○○網路漫
畫專欄－「午安」休刊後的東立回憶錄提到「志湧（中略）．．
．．．雖然當兵後以自我推薦方式，直接進入東立擔任企劃主編
，（中略）．．，以及將東立公關用漫畫書，跟報紙媒體合作宣
傳贈書活動時，應該是多宣傳國內漫畫家才對，而不是公器私用
的在宣傳自己打知名度，引起許多漫畫家的抱怨和反彈。所以，
范總決定把他開除。
事實是：乙○○先生因個人漫畫家生涯考慮，決定辭職專心創作
，並非被東立出版社開除。
附表5：
道歉啟事：
道歉人甲○○　身分證字號：
本人甲○○因在銀河網路集團旗下老貓網路漫畫日報擔任總編輯
，在本人漫畫專欄，中留言張貼對亞太漫畫協會理事長乙○○先
生做不實的誹謗及詆毀，本人承認下列文章對乙○○先生有名譽
上之嚴重傷害，本人同意做事實澄清說明：本人在甲○○網路漫
畫專欄－「午安」休刊後的東立回憶錄提到「志湧（中略）．．
．．．雖然當兵後以自我推薦方式，直接進入東立擔任企劃主編
，（中略）．．，以及將東立公關用漫畫書，跟報紙媒體合作宣
傳贈書活動時，應該是多宣傳國內漫畫家才對，而不是公器私用
的在宣傳自己打知名度，引起許多漫畫家的抱怨和反彈。所以，
范總決定把他開除。」
事實是：乙○○先生在東立出版社任職期間，因以個人名義承接
中國時報漫畫專欄，引發東立旗下其他漫畫家之抗議，在東立出
版社表明僅能在中國時報之漫畫專欄及東立「龍少年」主編二者
間擇一之要求下，乙○○先生基於個人漫畫家生涯考慮，決定辭
職專心創作，並非被東立出版社開除。
